臺灣雲林地方法院刑事判決
109年度易字第518號
公  訴  人  臺灣雲林地方檢察署檢察官
被      告  潘彥騰

                    住○○市○○區○○里○○○路000巷00弄00號0樓之0

上列被告因違反毒品危害防制條例案件，經檢察官聲請簡易判決
處刑（109年度毒偵字第643號），本院虎尾簡易庭認不宜逕以簡
易判決處刑（原案號：109年度虎簡字第232號），改依通常程序
審理，並判決如下：
    主  文
本件公訴不受理。 
    理  由
一、聲請簡易判決處刑意旨略以：被告潘彥騰基於施用第二級毒
    品甲基安非他命之犯意，於民國109年5月9日晚間7時許，在
    高雄市苓雅區建國路上之友人住處內，以不詳之方式，施用
    第二級毒品甲基安非他命1次。嗣於同年月12日凌晨3時40分
    許，在雲林縣虎尾鎮信義路騎車為警盤查，於同日凌晨3時5
    5分許，經其同意採尿送驗，結果呈安非他命、甲基安非他
    命陽性反應，始悉上情。因認被告涉犯毒品危害防制條例第
    10條第2項施用第二級毒品罪嫌等語。
二、按起訴之程序違背規定者，應諭知不受理之判決，並得不經
    言詞辯論為之，刑事訴訟法第303條第1款、第307條分別定
    有明文。
三、被告行為後109年1月15日修正公布、同年7月15日施行之毒
    品危害防制條例第20條第3項規定，犯第10條之罪於觀察、
    勒戒或強制戒治執行完畢釋放後，3年後再犯第10條之罪者
    ，適用本條前2項之規定。著因：㈠87年5月20日毒品危害防
    制條例公布施行後之刑事政策，對於施用毒品者，已揚棄純
    粹的犯罪觀，雖強調「除刑不除罪」之理念，認為施用毒品
    者具有「病患性犯人」之特質，惟囿於當時戒治及醫療體系
    均不完整、專業人員欠缺且戒毒知識尚有不足，社會大眾仍
    視施用毒品者為「犯人」而非「病患」，暨相關戒毒及事後
    之追蹤、輔導配套措施亦不完備，其刑事政策明顯將施用毒
    品者偏向「犯人」身分處理，導致監獄人滿為患，且施用毒
    品人口不減反增。為此，戒毒政策不得不改弦易轍，開始正
    視施用毒品者實屬「病患」之特質。先於97年新增毒品危害
    防制條例第24條附命完成戒癮治療緩起訴制度，確立「附命
    完成戒癮治療緩起訴處分」及「觀察、勒戒或強制戒治」雙
    軌治療模式。本次修正之毒品危害防制條例第20條第3項及
    第23條第2項，雖僅將原條文之再犯期間由「5年」改為「3
    年」，惟鑑於將施用毒品者監禁於監獄內，僅能短期間防止
    其接觸毒品，因慣用毒品產生之「心癮」根本無法根除，並
    慮及毒品危害防制條例施行多年累積之戒毒經驗及實效，暨
    逐步擴充之醫療、戒癮機構、專業人力、社區支援系統等資
    源，尤以本次毒品危害防制條例第24條修正，擴大檢察官對
    施用毒品者附條件緩起訴處分之範圍，使其能視個案具體情
    形給予適當多元社區處遇。本次修正後對於施用毒品者之思
    維，自應與時俱進，擺脫以往側重於「犯人」身分之處罰，
    著重其為「病患」之特質，並以「治療」疾病為出發點，重
    新評價前揭所謂「3年後再犯」之意義。㈡毒品戒除不易，須
    經長期且持續之治療，施用毒品者既被視為「病患性犯人」
    ，最佳處遇方式即為治療。對於施用毒品者之治療方式，有
    機構外之處遇（如自行赴醫院戒癮、附命完成戒癮治療緩起
    訴處分等），或機構內之觀察、勒戒或強制戒治；至對施用
    毒品者科以刑罰，無非在運用刑罰之一般預防功能以嚇阻毒
    品之施用。監獄為執行場所而非戒癮專責機構，針對施用毒
    品者及其再犯之特性，法務部於106年12月5日頒訂之「科學
    實證之毒品犯處遇模式計畫」，目的即是積極引進地區醫療
    體系之協助，提供毒癮戒治，落實社區追蹤輔導及治療之銜
    接，俾修復創傷、預防再犯。惟刑罰因涉及人身自由之基本
    權，故於施用毒品初犯時皆以傳統之機構外或機構內處遇方
    式治療，如再施用毒品時，始科以刑事責任。而當刑罰處遇
    仍不能有效幫助施用毒品者改善惡習時，即表示無法以此方
    式發揮治療效果，若繼續施以刑罰只具懲罰功能，不僅無法
    戒除毒癮，更漸趨與社區隔離，有礙其復歸社會。基於憲法
    應保障人民之生存權，及根據每個國民生存照顧需要提供基
    本給付之理念，為協助施用毒品者戒除毒癮復歸社會，對於
    經監獄監禁處遇後仍再犯之施用毒品者，更應恢復以機構內
    、外之治療協助其戒除毒癮。此即本次修正毒品危害防制條
    例第20條第3項關於施用毒品者所謂「3年後再犯」係何所指
    之立法真諦。除檢察官優先適用第24條命附條件緩起訴處分
    處遇（不論幾犯，亦無年限）外，對於施用毒品初犯者，應
    適用第20條第1項、第2項為機構內之觀察、勒戒或強制戒治
    ；若於上開機構內處遇執行完畢釋放後，於「3年內再犯」
    者，依第23條第2項規定，應依法追訴；倘於「3年後再犯」
    自應再回歸到傳統醫療體系機構內重為觀察、勒戒或強制戒
    治之治療。是對於戒除毒癮不易者，唯有以機構內、外處遇
    及刑事制裁等方式交替運用，以期能控制或改善其至完全戒
    除毒癮。對於毒品危害防制條例第20條第3項及第23條第2項
    所謂「3年後（內）再犯」，自應跳脫以往窠臼，以「3年」
    為期，建立「定期治療」之模式。其規定中所謂「3年後再
    犯」，只要本次再犯（不論修正施行前、後）距最近1次觀
    察、勒戒或強制戒治執行完畢釋放，已逾3年者，即該當之
    ，不因其間有無犯第10條之罪經起訴、判刑或執行而受影響
    等旨（最高法院109年度台上大字第3826號裁定參照）。
四、經查：被告前因施用毒品案件，經臺灣高雄地方法院以99年
    度審毒聲字第945號裁定送觀察勒戒後，認無繼續施用毒品
    之傾向，於99年9月16日執行完畢釋放，並由臺灣高雄地方
    檢察署檢察官以99年度毒偵字第3435號為不起訴處分確定。
    之後即無觀察、勒戒或強制戒治或經檢察官為附命完成戒癮
    治療之緩起訴處分等情，有臺灣高等法院被告前案紀錄表在
    卷可參。本案被告施用毒品時間則如前述，距被告上揭最近
    1次觀察勒戒執行完畢釋放時點，已逾3年，則本件等同被告
    之施用毒品犯行並未經觀察、勒戒或等同觀察勒戒之處遇。
五、末按本條例中華民國108年12月17日修正之條文施行前犯第1
    0條之罪之案件，於修正施行後，依下列規定處理：一、偵
    查中之案件，由檢察官依修正後規定處理，此觀毒品危害防
    制條例第35條之1第1項第1款規範甚明。查本件係於新法施
    行後之109年9月15日繫屬於本院，此有臺灣雲林地方檢察署
    109年9月15日雲檢原士109毒偵643字第1099025126號函及其
    上本院收狀戳在卷可稽，準此，檢察官於新法施行後之偵查
    階段，對於被告於新法施行前所犯之案件，本應依據毒品危
    害防制條例第20條第1項、第3項之規定，向本院聲請裁定送
    觀察、勒戒，檢察官誤將本案提起公訴，起訴程式應屬違背
    規定，爰不經言詞辯論，逕諭知公訴不受理之判決。　　
六、據上論斷，應依刑事訴訟法第303條第1款、第307條，判決
    如主文。
本案經檢察官黃瑞盛聲請以簡易判決處刑。 
中　　華　　民　　國　　110 　年　　4 　　月　　30　　日
                  刑事第五庭  法  官   陳韋仁
以上正本證明與原本無異。
如不服本判決應於收受本判決後20日內向本院提出上訴書狀，上
訴書狀應敘述具體理由。上訴書狀未敘述上訴理由者，應於上訴
期間屆滿後20日內補提理由書狀於本院（均須按他造當事人之人
數附繕本）「切勿逕送上級法院」。
中　　華　　民　　國　　110 　年　　4 　　月　　30　　日
                              書記官   陳映佐